臺灣宜蘭地方法院刑事判決　　　　　　　　　　　　　九十一年度訴字第一六五號
　　公　訴　人　臺灣宜蘭地方法院檢察署檢察官
　　被　　　告　乙○○
　　選任辯護人　柯士斌
右列被告因偽造文書等案件，經檢察官提起公訴（八十九年度偵字第二二六七號），
本院判決如左：
    主  文
乙○○共同連續行使偽造私文書，足以生損害於公眾他人，處有期徒刑陸月，如易科
罰金，以參佰元折算壹日，於「鑫鷹珠寶銀樓」簽帳單上偽造之「甲○○」署押貳枚
及掛號收據上偽簽「賴惠珍」署押、偽造之「甲○○」印文各壹枚，及偽造「甲○○
」之印章（未扣案）壹枚均沒收之；又偽造印章，足以生損害於他人，處有期徒刑貳
月，如易科罰金，以參佰元折算壹日，扣案偽造「甲○○」之印章壹枚沒收之。應執
行有期徒刑柒月，如易科罰金，以參佰元折算壹日。於「鑫鷹珠寶銀樓」簽帳單上偽
造之「甲○○」署押貳枚及掛號收據上偽簽「賴惠珍」署押、偽造之「甲○○」印文
各壹枚、偽造「甲○○」之印章（未扣案）及扣案偽造「甲○○」之印章各壹枚均沒
收之。
    事  實
一、乙○○與綽號「糖糖」（姓名年籍不詳）得知甲○○持有英商渣打銀行（以下簡
    稱「渣打銀行」）核發之郵政龍卡（卡號：五四三六—七七二四—○○○六—三
    九九三）遭人謊報遺失以申領新卡，並發現郵務人員將寄發甲○○信用卡之掛號
    郵件招領通知單黏貼於乙○○當時向不知情之丁○○承租位於宜蘭縣羅東鎮○○
    街一三０巷十六之一號之居處，二人即基於共同意圖為自己不法所有及行使偽造
    私文書之概括犯意聯絡，於民國（下同）八十九年三月十三日下午，由糖糖取出
    不詳姓名人士偽刻之「甲○○」印章一枚交付乙○○，由乙○○持前開偽刻之「
    甲○○」印章，前往羅東鎮○○路六十九號己○○○，佯稱係甲○○之友人，代
    尤女領取內有渣打銀行所寄發郵政龍卡之掛號信件，並於掛號收據上以前揭印章
    偽造「甲○○」之印文，再於己○○○郵務士江春生表示應留下個人姓名及身分
    證字號時，復在掛號收據上偽簽「賴惠珍」署押及書寫「Ｇ00000000」
    等字樣，以表示係賴惠珍收受掛號郵件之收執單，持向己○○○承辦人員詐領內
    含郵政龍卡之郵件，致使該承辦人員陷於錯誤而將郵政龍卡交付。乙○○旋將該
    郵政龍卡交予「糖糖」，二人遂於同日下午駕車前往宜蘭縣羅東鎮「鑫鷹珠寶銀
    樓」特約商店，時乙○○在車上等候，由「糖糖」下車進入商店，出示該郵政龍
    卡佯裝係信用卡之持有人，向特約商店刷卡購買金飾等物，並於每次刷卡後，於
    店員所交付之一式二聯簽帳單上偽造「甲○○」署押一枚（每份簽帳單為一式二
    聯，採複寫方法，故一次簽名即產生二枚署押），以表示係「甲○○」本人至商
    店購物並確認消費金額之意，再持以交還該簽帳單予商店，致該特約商店不疑有
    詐，陷於錯誤而交付如等值之物品予「糖糖」，共計詐得總值新台幣（下同）九
    千四百五十元之財物，足生損害於己○○○、賴惠珍、甲○○、渣打銀行及「鑫
    鷹珠寶銀樓」。嗣因渣打銀行發現該信用卡之刷卡情形與甲○○平日之消費習慣
    不符，而於同月十四日下午向尤女本人查詢結果，甲○○始知上情並報警處理，
    且為查明真相，由郵局郵務士再至羅東鎮○○街乙○○上開居處門首黏貼甲○○
    掛號信件之招領通知單，乙○○見狀另基於偽造印章之犯意，於不詳時間，在羅
    東鎮博愛醫院附近之刻印店，利用不知情之刻印人員偽刻「甲○○」之印章一枚
    ，足以生損害於甲○○，並於同年三月二十一日下午四時三十分許，持該偽刻之
    「甲○○」印章前往己○○○，欲領取甲○○之掛號信件時，為己○○○人員及
    時發現並通知員警到場處理，始為警當場查獲，並扣得偽造之「甲○○」印章一
    枚。
二、案經宜蘭縣警察局羅東分局報請臺灣宜蘭地方法院檢察署檢察官偵查起訴。
    理  由
一、訊據被告乙○○固於本院審理中坦承係綽號「糖糖」之人於同年三月十三日下午
    ，交付偽刻之「甲○○」印章一枚由其持前開偽刻之「甲○○」印章，前往己○○○，佯稱係甲○○之友人，代尤女領取內有渣打銀行所寄發郵政龍卡之掛號信
    件，並於掛號收據上盜蓋「甲○○」印文，而於己○○○郵務士江春生表示應留
    下個人姓名及身分證字號時，復在掛號收據上偽簽「賴惠珍」署押及書寫「Ｇ0
    0000000」等字，旋於同日下午將該郵政龍卡交予「糖糖」，二人並於同
    日駕車前往「鑫鷹珠寶銀樓」，由「糖糖」刷卡消費，被告則在車上等候，事後
    「糖糖」欲分配項鍊一條予被告，然為被告所拒絕而未收受，後被告另基於偽造
    印章之故意，在羅東鎮博愛醫院附近之刻印店，利用不知情之刻印人員再偽刻「
    甲○○」之印章一枚，並於同年三月二十一日下午四時三十分許，持該偽刻之「
    甲○○」印章前往己○○○，欲領取甲○○郵件時，為郵務士報警處理而未得逞
    ，惟仍辯稱：係「糖糖」叫伊隨便編一個名字及身分證字號去領取的，伊以為「
    糖糖」本名為甲○○，並不知道「糖糖」盜用他人之信用卡云云。經查：右揭事
    實，除據被告於本院最終審理中供承不諱外，並據被害人甲○○於偵查及本院調
    查中指訴綦詳，復經證人江春生、丁○○於偵查及本院調查中均證述屬實，亦有
    傳真查尋國內各類掛號郵件查單、大宗函件執據聯及己○○○報告書各一件、被
    告偽造甲○○之印文、偽簽「賴惠珍」之署押及為身分證字號表示之「Ｇ000
    00000」之掛號收據一紙附卷可稽。而被告與「糖糖」二人於同日駕車前往
    「鑫鷹珠寶銀樓」特約商店，乙○○留在車上等候，「糖糖」則持該郵政龍卡，
    向特約商店刷卡購買購買金飾等物，共計詐得總值約九千四百五十元之金飾，有
    甲○○渣打銀行信月卡月結單、簽帳單影本各一紙存卷可憑。而被告在羅東鎮博
    愛醫院附近之刻印店，利用不知情之刻印人員再偽刻「甲○○」之印章一枚，並
    於同年三月二十一日下午四時三十分許，持該偽刻之「甲○○」印章前往己○○○，欲領取甲○○郵件時，為郵務人員察覺而不遂等情，亦有扣案之印章一顆可
    資參佐。該印章之印文經本院蓋用比對後，確與被告第一次前往領取郵件時所偽
    造之印文不同，堪信被告所稱該印章係先前領用郵件後另再偽造等語，應可採信
    。被告雖以前詞辯稱不知「糖糖」欲領取信用卡使用云云，然如係受「糖糖」之
    託代為領取其所有之信用卡，本應以自己名義及身分證字號領取，何以謊稱證件
    另有他用，而以「賴惠珍」及僅有八碼之身分正字號領取郵件？又如誤認「糖糖
    」之本名為甲○○，衡諸常情，應認該信用卡為「糖糖」所有，他人不得任意領
    用，豈能於見「糖糖」刷卡消費取得財物後，另行起意，偽刻印章以領取信用卡
    使用？是被告應知該信用卡係第三人所有，渠等二人就冒用他人名義詐取信用卡
    刷卡消費一節，應有犯意聯絡與行為分擔至明。是本件事證明確，被告犯行洵堪
    認定。
二、按持信用卡消費，偽造持卡人署押於簽帳單上，而簽帳單具有持卡人與特約商店
    之交易契約書之性質，並具有持卡人經由收單銀行請求發卡銀行撥款之請求書或
    指示文件之性質，換言之，持卡人向特約商店消費後簽名於一式二聯之簽帳單上
    ，再由特約商店交付其中第一聯客戶存根聯予持卡人收執，該第一聯由持卡人簽
    名係指持卡人同意依據信用卡持卡人合約條件，一經使用或訂購物品，均應按簽
    帳單之全部金額，付款予發卡銀行，故持卡人於該簽帳單簽名其用意與票據背書
    大致相同，皆係對所簽之金額負責之意，該簽帳單之性質為私文書。查被告與「
    糖糖」謀議，由「糖糖」交付不詳姓名者所偽刻之印章予被告後，再由被告在郵
    局郵件領據上，冒用「賴惠珍」名義，謊稱係甲○○之友人，偽造「甲○○」印
    文及「賴惠珍」署押各一枚，及以八碼數字作為身分證字號之表示，持向郵政機
    關行使以詐領信用卡後，復持該信用卡，於渣打銀行特約商店「鑫鷹珠寶銀樓」
    之簽帳單上偽造「甲○○」之署押而行使偽造之私文書，進而詐領財物，足以生
    損害於甲○○、「賴惠珍」、己○○○、渣打銀行及「鑫鷹珠寶銀樓」，核其所
    為，係犯刑法第二百十條、第二百十六條之行使偽造私文書罪及同法第三百三十
    九條第一項之詐欺取財罪。被告與「糖糖」二人間，就右揭犯行，均有犯意聯絡
    及行為分擔，為共同正犯。被告一行為同時偽造「甲○○」之印文及「賴惠珍」
    之署押，係侵害二人法益，為想像競合犯。其偽造署押、印文之部分行為，為偽
    造文書之全部行為所吸收，又其偽造私文書低度行為復為行使偽造私文書高度行
    為所吸收，均不另論罪。其前後二次行使偽造私文書及詐欺取財間，各時間緊接
    ，所犯各係構成要件相同之罪名，顯係基於概括犯意反覆為之，各依連續犯規定
    論以一罪，並各加重其刑。至其所犯連續行使偽造私文書及連續詐欺取財二罪間
    ，有方法結果之牽連關係，依刑法第五十五條之規定，從一重之連續行使偽造私
    文書罪處斷。另被告再行偽刻「甲○○」木質印章一枚，係犯刑法第二百十七條
    偽造印章罪，此部分起訴書雖未論列，惟其起訴事實已論及，本院自得併予審究
    。其利用不知情之刻印人員偽造印章，為間接正犯。被告所犯連續行使偽造私文
    書罪及偽造印章罪間，犯意個別，行為有異，應予分論併罰。爰審酌被告犯罪之
    素行，犯罪之動機、目的、智識程度、犯罪所生之損害、犯罪後仍多次翻異前詞
    等一切情狀，量處如主文所示之刑，並諭知易科罰金之折算標準，並定其應執行
    之刑，且就其應執行刑部分諭知易科罰金折算標準，以示懲儆。又被告行為後，
    刑法第四十一條業於九十年一月十日修正公布，於同年月十二日生效，而修正後
    之刑法第四十一條第一項係規定：「犯最重本刑為五年以下有期徒刑之罪，而受
    六個月以下有期徒刑或拘役之宣告，因身體、教育、職業、家庭之關係或其他正
    當事由，執行顯有困難者，得以一元以上三元以下折算一日。
    但確因不執行所宣告之刑，難收矯正之效，或難以維持法秩序者，不在此限。」
    ，修正後之刑法第四十一條第一項之規定，將原得易科罰金者之範圍，由僅限於
    犯最重本刑為三年以下有期徒刑之罪擴大至犯最重本刑為五年以下有期徒刑之罪
    ，顯然為有利於被告。是被告所犯，苟為最重本刑五年以下有期徒刑以下之罪，
    且受六個月以下有期徒刑或拘役之宣告，即有修正後刑法第四十一條規定之適用
    ，從而依刑法第二條第一項前段之規定，本案應適用修正後之現行刑法第四十一
    條第一項前段條文之規定，併諭知易科罰金之折算標準，附此敘明。
三、「鑫鷹珠寶銀樓」簽帳單存查聯上偽造之「甲○○」署押一枚，及掛號收據上偽
    簽「賴惠珍」署押、偽造之「甲○○」印文各壹枚、未扣案偽造「甲○○」之印
    章及扣案偽造「甲○○」之印章各壹枚，均依刑法第二百十九條之規定宣告沒收
    之。另「鑫鷹珠寶銀樓」簽帳單持卡人收執聯上偽造之「甲○○」署押一枚，雖
    未扣案，然亦無法證明業已滅失，併予依前揭規定宣告沒收之。
四、至公訴意旨另略以：被告與綽號「糖糖」之人，基於意圖為自己不法所有之犯意
    聯絡，共同於附表所示之時、地，由「糖糖」持前開信用卡至附表所示之特約商
    店刷卡購物，並冒用甲○○名義，偽造甲○○署押於一式二聯之簽帳單上，致該
    等特約商店不疑有他，詐得如附表所示之財物，因認被告此部分亦涉犯刑法第二
    百十條、第二百十六條、第二百十七條、第三百三十九條第一項之詐欺取財罪嫌
    云云。按犯罪事實應依證據認定之，無證據不得推定其犯罪事實，刑事訴訟法第
    一百五十四條定有明文。公訴人認被告涉犯前揭犯行，係以告訴人之指述，證人
    即特約商店店員陳玉芳、曹淑真、丙○○、戊○○之證詞及渣打銀行信用卡月結
    單一紙、簽帳單影本四紙為其主要依據。訊據被告乙○○堅決否認右揭犯行，辯
    稱；伊只有在第一次領回信用卡當天，陪「糖糖」去買金飾，他叫我在車上等，
    並未參與其他刷卡購物行為等語。經查，刷卡消費之人，係一高瘦長髮之女子，
    業據證人戊○○、曹淑真、丙○○於本院調查中證述綦詳（見本院九十一年六月
    十三日訊問筆錄），顯與被告瘦小外型不符，堪信實際持卡消費之人應係「糖糖
    」無訛。被告雖於八十九年三月十三日下午領取信用卡使用，然該「鑫鷹珠寶銀
    樓」之刷卡簽帳單係手刷簽帳單，其上並未載明實際刷卡時間，而其餘刷卡消費
    時間係在同年三月十三日下午三時許以後至翌日下午二時許止，然領用信用卡需
    時甚短，「糖糖」與被告前往「鑫鷹珠寶銀樓」後，單獨前往他店刷卡消費尚有
    餘裕。又被告於本院審理中亦僅自承：領卡當日有分得金飾，我將信用卡交給她
    ，她叫我在車上等等語（見本院九十一年十月二十二日訊問筆錄），基於「罪證
    有疑，利於被告」之法理，除領卡當日前往「鑫鷹珠寶銀樓」之消費外，難認其
    餘消費被告與實際行為人「糖糖」間仍有犯意之聯絡與行為之分擔。此外，亦無
    其他積極證據足以證明被告有公訴人所指此部分之犯行，揆諸前揭說明，本應就
    此部份為被告無罪之諭知，惟公訴人認此部份與起訴有罪之部分屬連續犯裁判上
    一罪之關係，爰不另為無罪之諭知。
據上論斷，應依刑事訴訟法第二百九十九條第一項前段，刑法第二條第一項前段、第
第二十八條、第五十六條、第二百十條、第二百十六條、第二百十七條、第三百三十
九條第一項、第五十五條、第五十一條第五款、第四十一條第一項前段、第二項、第
二百十九條，罰金罰鍰提高標準條例第一條前段、第二條，判決如主文。
案經檢察官賴慶祥到庭執行職務
中      華      民      國    九十一    年    十一    月       四       日
                                  臺灣宜蘭地方法院刑事第二庭
                                      審判長法  官  黃  永  勝
                                            法  官  鄭  貽  馨
                                            法  官  郭  顏  毓
右正本證明與原本無異。
如不服本判決，應於判決送達後十日內向本院提出上訴狀。(應附繕本)
                                            書記官  莊  淑  茹
中      華      民      國    九十一    年    十一    月       七       日
附錄本案論罪科刑法條：
刑法第二百十六條：
行使第二百十條至第二百十五條之文書者，依偽造、變造文書或登載不實事項或使登
載不實事項之規定處斷。
刑法第二百十條：
偽造、變造私文書，足以生損害於公眾或他人者，處五年以下有期徒刑。
刑法第三百三十九條：
意圖為自己或第三人不法之所有，以詐術使人將本人或第三人之物交付者，處五年以
下有期徒刑、拘役或科或併科一千元以下罰金。
以前項方法得財產上不法之利益或使第三人得之者亦同。
前二項之未遂犯罰之。
附表：
┌─┬───────┬───────┬─────┬────┬──────┐
│編│ 犯  罪 時 間 │  犯 罪 地 點 │ 詐得財物 │消費金額│ 商 店 店 員│
│號│              │              │          │（新臺幣│            │
│  │   （民國）   │              │          │）      │            │
├─┼───────┼───────┼─────┼────┼──────┤
│一│八十九年三月十│宜蘭縣羅東鎮光│不詳      │二千四百│陳玉芳      │
│  │三日下午三時零│榮路三九八號「│          │八十四元│            │
│  │九分          │金富士量販倉儲│          │        │            │
│  │              │」            │          │        │            │
├─┼───────┼───────┼─────┼────┼──────┤
│二│八十九年三月十│宜蘭縣羅東鎮興│不詳      │四千七百│曹淑真      │
│  │三日下午六時許│東路一三五號「│          │二十五元│            │
│  │            │鴻洋美品行」  │          │        │            │
├─┼───────┼───────┼─────┼────┼──────┤
│三│八十九年三月十│宜蘭縣羅東鎮民│女鞋三雙、│八千八百│丙○○      │
│  │三日晚間十時許│生路五一支五號│男鞋一雙  │元      │            │
│  │              │「巴巴拉皮鞋店│          │        │            │
│  │              │」            │          │        │            │
├─┼───────┼───────┼─────┼────┼──────┤
│四│八十九年三月十│遠東通信儀器企│摩托羅拉Ｖ│一萬五千│戊○○      │
│  │四日下午二時十│業社          │三六八八型│元      │            │
│  │三分許        │              │手機一只  │        │            │
└─┴───────┴───────┴─────┴────┴──────┘
